【裁判字號】    88,易,2934
【裁判日期】    890309
【裁判案由】    公平交易法
【裁判全文】
臺灣臺北地方法院刑事判決                        八十八年度易字第二九三四號
    公  訴  人  臺灣臺北地方法院檢察署檢察官
    被      告  丙○○
                戊○○
                丁○○
                甲○○
    右四人共同
    選任辯護人  黃陽壽律師
                吳雨學律師
                乙○○
右列被告因違反公平交易法案件，經檢察官提起公訴（八十八年度偵字第六四一二號
），本院判決如左：
    主  文
丙○○、戊○○、丁○○、甲○○、乙○○均無罪。
    理  由
一、公訴意旨略以：丙○○係利國紙業股份有限公司（下稱「利國公司」）負責人，
    丁○○係泉利紙業有限公司（下稱「泉利公司」）負責人，戊○○係億嶺實業有
    限公司（下稱「億嶺公司」）負責人，乙○○係正隆實業有限公司（下稱「正隆
    公司」）負責人，甲○○為合慶高級包裝股份有限公司（下稱「合慶公司」）負
    責人，共同明知事業不得為聯合行為，以免妨害商業社會之公平交易秩序，竟共
    同基於概括之犯意，自民國八十二年八月間起，丙○○為使利國公司順利標得台
    灣省菸酒公賣局，所公開招標之有關白色銅版紙採購招標案，聯合泉利、億嶺、
    正隆及合慶公司陪標，遇有其他廠商參與投標時，即故意以使投標單內單價欄內
    空白不填之方式，使法定投標家數不足，造成流標，並使其他廠商知難而退，以
    掩護利國公司順利得標有關採購案，連續多次標得台灣省菸酒公賣局有關之八二
    ○四二、八三○四四、八四○五五、八五○三五及八六○○五號之白色捲筒銅版
    紙採購案，得標總金額達新台幣一億一千一百三十二萬零一千元，致生損害於商
    業社會之公平競爭秩序，因認被告涉有違反公平交易法第十四條事業不得為聯合
    行為之規定，從而觸犯同法第三十五條罪嫌等語。
二、按犯罪事實應依證據認定之，無證據不得推定其犯罪事實。如不能證明被告犯罪
    者，應諭知無罪之判決，刑事訴訟法第一百五十四條、第三百零一條第一項分別
    定有明文。又犯罪事實依法應依證據認定之，不得僅以被告之反證不成立，持為
    認定犯罪之論據，最高法院著有二十一年度上字第四七四號判例，可茲參照。
三、本件公訴人認被告涉犯違反公平交易法罪嫌，無非略以：（一）被告丙○○在法
    務部調查局訊問時，坦承上揭第一次八二○四二號投標案，有關泉利及億嶺公司
    之押標金，係由泉利公司負責人丁○○出面商借，而億嶺公司投標之押標金，亦
    由該公司負責人戊○○前來借款；（二）被告甲○○亦在法務部調查局詢問時，
    陳明其所經營之合慶公司，並無實際參與上揭公賣局之招標案，但有將公司借與
    丙○○所經營之利國公司投標；（三）上揭被告所營之公司，果係彼此有公平競
    爭關係，而無相互間圍標之謀議存在，即無出借公司名義或押標金與競爭對手之
    理；（四）此後數次投標，亦多由丙○○所營之利國公司，或其妻葉月利提供押
    標金與其他被告所營之公司；是被告犯行明確等語。惟訊據被告丙○○、戊○○
    、丁○○、甲○○均堅詞否認有何違反公平交易法犯行，辯稱略以：（一）被告
    間因係同業、親友之情誼，乃應利國公司之要求，而參與投標，僅為避免未達法
    定投標廠商數目，而再次流標而已，是合慶公司、正隆公司、億嶺公司及泉利公
    司，與利國公司間，要無任何業務競爭關係，無由成立公平交易法第十四條之聯
    合行為；（二）被告間，未從事價格之合意，更無利益分配之約定，故無聯合行
    為；（三）系爭標購程序，係公開招標之方式，是符合招標資格之業者，均得依
    標購程序參與投標，被告無可能阻止其他公司參與投標，而達壟斷利益、影響市
    場功能及妨害市場競爭之結果；二（四）台灣省菸酒公賣局之內部作業，即國內
    標購一般規定，未就投標單內之單價分析表空白不填，明定為無效之情事，是被
    告所投標之購案，其中有一次流標，係公賣局依職權認定之結果，而被告係偶然
    疏忽漏填單價欄，並非掩護利國公司順利得標；（五）公平交易法第三十五條已
    修正，被告行為應為不罰等語。被告乙○○則屢經合法傳喚，均無正當理由而未
    到庭，亦未提出何等答辯或陳述。
四、按違反公平交易法第十四條規定，須經主管機關依同法第四十一條規定，限期命
    事業停止、改正其行為，或採取必要更正措施，而逾期未停止、改正其行為，或
    採取必要更正措施，或停止後，再為相同或類似違反行為者，處行為人三年以下
    有期徒刑、拘役或科或併科新臺幣一億元以下罰金。公平交易法第三十五條第一
    項，定有明文。是公平交易法第十四條之聯合行為，係以違反中央主管機關依第
    四十一條所為之命令為要件。經查︰（一）本件被告疑似聯合行為，經行政院公
    平交易委員會函覆臺灣臺北地方法院檢察署略以︰倘無其他人證、物證補強認定
    ，似仍無法直接證實利國公司等涉案廠商，在招標前確有合意，共同協議出最低
    標之廠商，事後並共同獲取不法利益等語，有該會八十七年十月十三日（八七）
    公貳字第八七一○○○七—○○一號函一紙，附於八十七年偵字第一五○六九號
    偵查卷宗第十一至十三頁可稽；（二）嗣後，行政院公平交易委員會，復以八十
    八年六月二十五日（八八）公貳字第八七一二四八四—○一○號檢送（八八）公
    處字第○六八號處分書，略以︰本案無事證顯示被處分人等在招標前，事先協商
    出最低標之廠商，及事後共同獲取不法利益之行為，故尚無證據顯示被處分人等
    ，涉有違反公平交易法第十四條規定等語，附於本院審理卷宗可查；（三）綜上
    所述，公平交易法之中央主管機關公平交易委員會，並未依公平交易法第四十一
    條，限期命被告之事業停止、改正其行為，或採取必要更正措施，被告即無逾期
    未停止、改正其行為，或未採取必要更正措施，或停止後，再為相同或類似違反
    行為可言。是被告尚不符合公平交易法第三十五條之處罰要件，本件應為無罪之
    諭知。到本案被告乙○○經合法傳喚，無正當理由拒不到庭，本院既認應為無罪
    之判決，爰不待被告乙○○陳述，逕為判決。
五、另查︰（一）被告自承︰「丙○○乃借用泉利、億嶺、正隆及合慶等公司之名義
    參與公賣局之系爭招標案，其目的無非僅為增加投標家數參與投標，避免投標廠
    商未達三家而再次流標」、被告間「係因同業親友之情誼乃應利國公司之要求而
    參與投標」、被告等「利用借牌及出借牌照之行為…」等語，有被告八十八年十
    月二十八日刑事答辯狀第二頁第十行起至第三頁第八行，附於本院審理卷宗可稽
    ，是被告坦承有代表其事業借取及出借牌照之行為；（二）公平交易委員會亦認
    定被告之事業，有借牌及出借牌照圍標之行為，有行政院公平交易委員會八十八
    年六月二十五日（八八）公貳字第八七一二四八四—○一○號檢送（八八）公處
    字第○六八號處分書，附於本院審理卷宗可稽。是被告之借牌及出借牌照行為，
    堪以認定；（三）被告復自承︰「本件除利國公司有從事捲筒白色單面銅版紙之
    加工買賣外，其餘如合慶公司、正隆公司、億嶺公司及泉利公司等四家公司均無
    從事該等加工買賣之交易…是其等四家公司與利國公司間要無任何業務競爭關係
    可言」（見被告前揭答辯狀第二頁倒數第五行至第三頁第一行），足徵被告間代
    表其事業借牌及出借牌照，係出借牌照之合慶公司、正隆公司、億嶺公司及泉利
    公司等四家公司，雖名義上參與投標，但實際上，不為價格之競爭，以遂其借牌
    之目的，否則，借牌即無意義；（四）被告間代表其事業借牌及出借牌照，均有
    意圖影響決標價格之犯意聯絡及行為分擔，共同使借牌廠商之投標價格，成為決
    標價格，否則將無法達成借牌之目的，而使其間代表其事業借牌及出借牌照之行
    為，具有意義。是被告另涉有違反政府採購法第八十七條第四項之罪名。惟按︰
    （一）公平交易法之立法目的與保護法益，係為維護交易秩序與消費者利益，確
    保公平競爭，促進經濟之安定與繁榮，公平交易法第一條定有明文；而政府採購
    法之保障法益，則係為建立政府採購制度，依公平、公開之採購程序，提升採購
    效率及功能，確保採購品質，政府採購法第一條，定有明文。是公平交易法與政
    府採購法之保障法益有別；（二）本件被告涉犯違反公平交易法之部分，既應為
    無罪之諭知，即無法與侵害另一法益之違反政府採購法部分，成立裁判上一罪之
    想像競合關係。被告涉犯違反政府採購法之部分，未據提起公訴，本院應不予審
    究，附此敘明。
據上論斷，應依刑事訴訟法第三百零一條第一項、第三百零六條，判決如主文。
本案經檢察官戴文亮到庭執行職務
中      華      民      國    八十九    年      三      月      九      日
                                      臺灣臺北地方法院刑事第六庭
                                          法  官  黃程暉
右正本證明與原本無異。
如不服本判決，應於判決送達後十日內，向本院提出上訴狀。
                      書記官  張華瓊
中      華      民      國    八十九    年      三      月      十六    日


司法院資訊處製作；財團法人民間司法改革基金會備份。
